【裁判字號】    99,簡上,240
【裁判日期】    991208
【裁判案由】    給付租金
【裁判全文】
臺灣高雄地方法院民事判決             99年度簡上字第240號
上  訴  人  工信工程股份有限公司
法定代理人  陳煌銘
訴訟代理人  謝依良律師
被上訴人    沈政杰
訴訟代理人  陳清朗律師
複代理人    邱超偉律師
複代理人    沈政侃
上列當事人間給付租金事件，上訴人對於中華民國99年4 月23日
本院岡山簡易庭第一審判決（99年度岡簡字第126 號）提起上訴
，經本院於99年11月24日言詞辯論終結，判決如下：
    主      文
原判決關於命上訴人給付超過新臺幣貳佰參拾捌萬零陸佰伍拾貳
元本息部分，及該部分假執行之宣告，暨訴訟費用之裁判均廢棄
。
上開廢棄部分，被上訴人在第一審簡易之訴及假執行之聲請均駁
回。
其餘上訴駁回。
第一、二審訴訟費用由上訴人負擔二十五分之二十三，餘由被上
訴人負擔。
    事實及理由
一、被上訴人主張：上訴人承攬「交通部高速公路國道一號科園
    區○○○○道564A及第564C合併標工程」（下稱系爭工程）
    ，因需施工作業用地，乃於民國96年4 月5 日向被上訴人承
    租原作為魚塭使用坐落高雄縣路竹鄉○○段447 、448 、44
    9 、459-1 、459-2 、460 、460-1 、461 、488 、498 等
    地號土地（依魚塭使用區域標示為F20 、F29 、F30 、F31
    、F32 、F37 、F38 、F39 ），租賃期間為自96年4 月5 日
    起至97年4 月4 日止，租金含稅後總計為新臺幣（下同）2,
    126,821 元；於96年5 月1 日向被上訴人承租原作為魚塭使
    用坐落高雄縣路竹鄉○○段463-5 、463-10、463-96、470-
    2 等地號土地（依魚塭使用區域標示為F1、F2；與上開土地
    合稱系爭土地），租賃期間為96年5 月1 日至97年4 月30日
    ，共計1 年，租金含稅後總計為523,474 元。兩造均簽立租
    賃切結同意書（下稱系爭租約），然上訴人於租賃期間屆滿
    後，未返還系爭土地並繼續使用，依系爭租約第4 條約定，
    系爭租約自動延長租期，上訴人直至98年3 月31日始將系爭
    土地返還，故上訴人尚積欠伊租金（含稅）合計2,583,041
    元，為此，爰依系爭租約之法律關係，提起本件訴訟。並於
    原審聲明：上訴人應給付被上訴人2,583,041 元及自起訴狀
    繕本送達之翌日起至清償日止按年息5 ％計算之利息。
二、上訴人則以：伊向被上訴人租用系爭土地係為施作擋土牆，
    伊已於系爭租約所定之租賃期間屆滿前施作擋土牆完畢，自
    無使用系爭土地之必要。且兩造之租賃關係於系爭租約屆滿
    時即已消滅，故伊已於97年4 月間將系爭土地返還被上訴人
    ，若伊未如期返還，被上訴人豈會向國道高速公路局陳情無
    法養殖及供電供水等問題。至被上訴人所提之現場照片，乃
    伊將系爭土地返還被上訴人後，因集水井受天災影響致沈陷
    傾斜，伊為辦理修復作業所為之一時性使用。再者，被上訴
    人曾出具魚塭土地租金補償切結書，表示不再向上訴人提出
    任何額外賠償及訴求，自不得再為本件之請求等語，資為抗
    辯，並於原審聲明：被上訴人之訴駁回。
三、本件原審經審理結果，准被上訴人全部請求。上訴人聲明不
    服，提起上訴，於本院聲明：(一)原判決廢棄。(二)上開廢棄部
    分，被上訴人在第一審之訴駁回。被上訴人則於本院聲明：
    上訴駁回。
四、兩造不爭執之事項：
    上訴人承攬「交通部高速公路國道一號科園區○○○○道56
    4A及第564C合併標工程」，因需施工作業用地，乃於96年4
    月5 日向被上訴人承租原作為魚塭使用坐落高雄縣路竹鄉○
    ○段447 、448 、449 、459-1 、459-2 、460 、460-1 、
    461 、488 、498 等地號土地（依魚塭使用區域標示為F20
    、F29 、F30 、F31 、F32 、F37 、F38 、F39 ），租賃期
    間為自96年4 月5 日起至97年4 月4 日止，租金含稅後總計
    為2,126,821 元；於96年5 月1 日向被上訴人承租原作為魚
    塭使用坐落高雄縣路竹鄉○○段463-5 、463-10、463-96、
    470-2 等地號土地（依魚塭使用區域標示為F1、F2），租賃
    期間為96年5 月1 日至97年4 月30日，共計1 年，租金含稅
    後總計為523,474 元。
五、本件之爭點：上訴人於系爭租約租賃期限屆滿是否即將系爭
    土地交還被上訴人？
  (一)依系爭租約第4 條約定：「…租期屆滿後，標的物魚塭處工
    程未完成時，依本切結同意書規定延長租期；本租賃契約之
    目的為國家公共工程建設施工期間作業空間用地所需，乙方
    （被上訴人）不得主張不續出租；如雙方有任何爭議，均應
    秉持公共利益為先之最大善意協商解決之。」、第6 條約定
    ：甲方（上訴人）退租或工程完成後應將路權外魚塭用地復
    原至徵收路權處交還，以維乙方權益。」等語，是兩造系爭
    租約所定租賃期間屆滿後，若承租人即上訴人就系爭租約標
    的即魚塭處工程尚未完成時，系爭租約之租賃期間向後延長
    ，出租人即被上訴人不得拒絕續約。又上訴人於退租或系爭
    工程完成後，負有將魚塭用地回復原狀並返還予被上訴人之
    義務，足堪認定。
  (二)上訴人辯稱：依系爭租約，兩造之租賃關係於租約屆滿即消
    滅，伊於系爭租約期滿即97年4月間已將系爭土地返還被上
    訴人云云，並提出被上訴人所出具之陳情書（見原審卷第46
    -47、56-57頁）、會議記錄（見原審卷第51-52頁）、會勘
    記錄（見原審卷第54頁）、空照圖（見本院卷第82-85 頁）
    、97年5 月29日拍攝之現場照片（見本院卷第41頁）等件為
    證。惟為被上訴人所否認。經查，細繹上開陳情書、會議記
    錄、會勘記錄全文內容，被上訴人之陳情內容略以：用地
    徵收之水井原補貼款甚少，請求增加補貼。請求保留魚塭
    出入口之通道。被上訴人因上訴人於租約期滿，工程仍延
    誤，致電力申請遭退，及上訴人施工不良，致被上訴人之魚
    塭全部淹沒，而無法養殖，請求上訴人補償損失。高速公
    路穿越箱涵，雨天淹水無法通行，請求上訴人解決。被上
    訴人因多次用電申請遭退，陳情將電力設備設於農路路側等
    語。被上訴人於上開陳情書、會議記錄、會勘記錄內均未自
    承上訴人已於97年4 月間將系爭土地返還被上訴人。又依上
    開空照圖所示，充其量僅能確認系爭土地之位置，無法檢視
    上訴人係於何時將系爭土地回復原狀返還被上訴人，至於上
    開現場照片，業經被上訴人否認為系爭土地之一部分（見本
    院卷第44頁），上訴人復未能就此舉證以明其說。基此，上
    訴人所提上開諸事證，尚難憑以遽論上訴人已於系爭租約所
    定租賃期間屆滿即97年4 月間將系爭土地返還被上訴人。
  (三)次查，證人即亞新工程顧問股份有限公司路竹監造辦事處主
    任謝聰文於本院審理中證稱：集水井之功能在維繫原有魚塭
    之排水功能，施作完成擋土牆後，會再施作集水井；施作擋
    土牆、集水井會使用系爭土地，集水井周邊土壤流失修繕作
    業亦須使用系爭土地等語（見本院卷第111 頁），而上訴人
    租用系爭土地之目的在施作擋土牆，集水井亦須由上訴人施
    作，此經上訴人自承在卷（見本院卷第111 頁），又上訴人
    於97年12月1 日尚在系爭土地中之F1施作集水井混凝土澆置
    ，此有該日之施工日誌在卷可查（見本院卷第141-142 頁）
    ，且上訴人於98年1 月6 日、98年1 月14日尚在系爭土地上
    進行集水井周邊土壤流失修繕作業，亦經亞新工程顧問股份
    有限公司於99年10月1 日亞新10（工務）字第04806 號函覆
    在卷（見本院卷第117-118 頁），是上訴人施作擋土牆及集
    水井均須使用系爭土地，且上訴人於98年1 月間尚在系爭土
    地上進行集水井修繕作業，足認上訴人並未於97年4 月間將
    系爭土地回復原狀返還被上訴人，且上訴人於系爭租約屆滿
    後仍繼續使用系爭土地施作集水井相關工程，依系爭租約第
    4 條之約定，兩造之租賃關係於上訴人在系爭土地上施作系
    爭工程完成前仍存續中，故上訴人上開所辯，殊非可採。
  (四)又查，上訴人於原審所提之工程竣工報告表（見原審卷第88
    頁）雖載明系爭工程實際竣工日期為97年12月31日，然上訴
    人於98年1 月間尚有在系爭土地上進行集水井修繕作業，已
    如前述。又證人蔡林秋霞於原審證稱：伊於98年2 月欲向沈
    吉男承租魚塭，但該處高速公路下方工程尚未處理完成，有
    很多工程車在該處出入，伊無法放魚苗，直至98年3 月始承
    租等語（見原審卷第118 頁），並提出土地租賃契約書乙份
    為證（見原審卷第142-145 頁），蔡林秋霞於原審至現場勘
    驗時當場確認其上開證詞所指高速公路下方位置即係系爭土
    地，此有勘驗筆錄乙份附卷可稽（見原審卷第130-133 頁）
    。且系爭工程係於98年3 月3 日開放通車，此有被上訴人提
    出高速公路局網頁附卷可憑（見原審卷第31-32 頁），上訴
    人既未能就其已於該通車日前將系爭土地回復原狀並返還被
    上訴人之事實而為舉證，自應以該通車日為系爭租約租賃期
    間之末日。本件系爭租約之承租人即上訴人既尚未給付出租
    人即被上訴人自系爭租約期滿翌日（97年4 月5 日、97年5
    月1 日）起至該通車日即98年3 月3 日止之租金，被上訴人
    自得依約請求上訴人給付該期間之租金。上訴人另辯稱：被
    上訴人曾出具魚塭土地租金補償切結書（見本院卷第81頁）
    表示，不再向上訴人提出任何額外賠償及訴求，足證被上訴
    人已確定兩造之租賃關係已如期結束，已為清算完畢或捨棄
    對上訴人主張任何權利之意思表示云云。依上開魚塭土地租
    金補償切結書所載：「本人沈正杰茲收到『工信工程股份有
    限公司』魚塭土地租用補償金（魚塭地號：F1、F2、F20 、
    F29 、F30 、F31 、F32 、F37 、F38 、F39 共10筆），共
    計NT167,250 元，代扣10％稅金，實領金額為NT150,525 元
    （支票號碼：TA0000000 ）。本人簽具本切結書後，不得再
    向『工信工程股份有限公司』提出任何額外賠償及訴求。…
    」等語，而被上訴人係因上訴人給付租金後，致其96年度綜
    合所得稅累進稅率提高而須負擔較高之所得稅，乃要求上訴
    人補償其稅金，此經上訴人自承在卷（見本院卷第150 頁反
    面），是被上訴人出具上開切結書係因稅賦增加請求上訴人
    補償，且依上開切結書所載，被上訴人並未有何拋棄得向上
    訴人請求租金之權利之意思表示，故上訴人上開所辯，亦非
    可採。
  (五)茲依系爭租約標的物魚塭之面積及年租金比例計算結果，上
    訴人應給付該期間之租金為2,380,652 元（計算方式如附表
    所示）。從而，被上訴人請求上訴人應給付2,380,652 元及
    自起訴狀繕本送達之翌日即98年9 月18日起至清償日止，按
    年息5 ％計算之利息，洵屬有據，應予准許，其逾此範圍外
    之請求，於法無據，應予駁回。
六、綜上所述，上訴人未於系爭租約所定之租賃期間屆滿將系爭
    土地回復原狀返還予被上訴人，系爭租約租賃期間之末日為
    98年3 月3 日。從而，被上訴人依系爭租約之法律關係，請
    求上訴人給付自97年4 月5 日起至98年3 月3 日止；及自97
    年5 月1 日起至98年3 月3 日止之租金，在2,380,652 元本
    息之範圍內為有理由，應予准許。其逾此部分之請求，為無
    理由，應予駁回。原審就超過上開應准許部分，為上訴人敗
    訴之判決，並為假執行之宣告，自有未洽。上訴意旨就此部
    分指摘原判決不當，求予廢棄改判，為有理由。至於上開應
    准許部分，原審判命上訴人給付，並為假執行之宣告，核無
    違誤，上訴意旨，就此部分，仍執陳詞，指摘原判決不當，
    求予廢棄，為無理由，應駁回其上訴。
七、本件為判決之基礎已臻明確，兩造其餘之攻擊或防禦方法及
    證據，經本院斟酌後，認為均不足以影響本判決之結果，自
    無逐一詳予論駁之必要，併此敘明。
八、據上論結，本件上訴為一部有理由，一部無理由，依民事訴
    訟法第436 條之1 第3 項、第450 條、第449 條第1 項、第
    79條，判決如主文。
中    華    民    國    99    年    12    月    8     日
                    民事鳳山分庭審判長法  官  楊富強
                                      法  官  張琬如
                                      法  官  何悅芳
上開正本係照原本作成。
本判決不得上訴。
中    華    民    國    99    年    12    月    8     日
                                書記官  陳俐嫺
附表：
97年4月5日～98年3月3日，共計333日
  137,412 元（F20 ）+ 131,322 元（F29 ）+ 239,013 元（
  F30 ）+ 389,285 元（F31 ）+425,073元（F32 ）+ 295,627
  元（F3 7）+290,009元（F38 ）+219,080元（F39 ）＝2,126,
  821
  2,126,821 ×333/365 ＝1,940,360（元以下四捨五入）
97年5月1日～98年3月3日，共計307日
  384,266（F1）+139,208（F2）＝523,474
  523,474 ×307/365 ＝440,292（元以下四捨五入）
  合計1,940,360+440,292＝2,380,652

司法院資訊處製作；財團法人民間司法改革基金會備份。
